臺北高等行政法院判決　　　　　　　　　　　　　　九十二年度訴字第四二六五號
　　　　　　　　　　　　　　　.
　　原　　　告　甲○○
　　訴訟代理人　楊祺雄律師（兼送達代收人）
　　　　　　　　劉法正律師
　　複代理人　　柳瑜珊律師
　　被　　　告　經濟部智慧財產局
　　代　表　人　蔡練生（局長）住同右
　　訴訟代理人　乙○○
右當事人間因服務標章事件，原告不服經濟部中華民國九十二年七月二十一日經訴字
第○九二○六二一五四九○號訴願決定，提起行政訴訟。本院判決如左：
　　主  文
原告之訴駁回。
訴訟費用由原告負擔。
　　事  實
壹、事實概要：原告甲○○前於民國（下同）九十一年七月八日以「WSS」服務標章
    （雖依九十二年十一月二十八日施行商標法第八十五條規定：自該修正施行之日
    起已註冊之服務標章視為商標，但以下仍稱系爭服務標章，如附圖一），指定使
    用於商標法施行細則第四十九條所定商品及服務分類表第三十五類之代理進出口
    服務及代理國內外各種產品之經銷、報價、投標及商情之提供等服務，向被告經
    濟部智慧財產局申請註冊，經被告審查，認本件服務標章圖樣上之外文「WSS」
    與註冊第九六七二一號「WS」
    服務標章（下稱據以核駁標章，如附圖二）圖樣上之外文「WS」近似，且均指定
    使用於同一或類似之服務，應不予註冊，以九十二年四月三十日服務標章核駁第
    三三二五一號審定書為核駁之處分。原告不服，提起訴願，旋遭駁回，遂向本院
    提起行政訴訟。
貳、兩造聲明：
一、原告聲明求為判決：
(一)、訴願決定及原處分均撤銷，並命被告作成核准系爭服務標章註冊之處分。
(二)、訴訟費用由被告負擔。
二、被告聲明求為判決：
(一)、駁回原告之訴。
(二)、訴訟費用由原告負擔。
參、兩造之爭點：
一、原告主張之理由：
(一)、系爭服務標章與據以核駁標章非構成近似，亦無使消費者混淆誤認之虞：
１、觀諸商標註冊實務，被告向來核准與系爭服務標章相同之「WSS」圖樣及與據以
    核駁標章相同之「WS」圖樣商標併存註冊於同一或類似之商品，足證被告並不認
    為外文「WS」與「WSS」構成近似：
    據原告查名結果發現，與本案據以核駁標章圖樣完全相同之註冊第七八八九○八
    號「WS及圖」商標，業已於相同之第1206商品組群「各種汽、機車零組件．．．
    」、「汽車遮陽板．．．」等商品中，與第三人之註冊第九○三四九四號「WSS
    設計圖」商標併存註冊，此外，與系爭服務標章圖樣完全相同之註冊第0000
    000號「WSS」商標，亦與他人之註冊第0000000號「WS及圖」商標在
    第0741商品組群之「動力手工具」、「手提電動溝鋸、十字電動起子頭、電鑽．
    ．．」等類似商品中先後獲准註冊，由此可知，被告向來並不認為「WS」與「
    WSS」圖樣構成近似，故先後核准該等商標併存註冊於同一或類似商品。且前述
    分別註冊於1206商品組群之「WS」及「WSS及圖」商標已併存註冊甚久，足證消
    費者得清楚辨識二者之不同而無混淆誤認之虞。本案案情完全相同，被告竟為相
    反之認定，顯有違法之失。
２、另按商標法第七十七條準用同法第三十七條第十二款規定之適用應以二標章圖樣
    構成相同或近似為前提，而服務標章近似與否，應就一般消費者對於該標章如何
    反應及了解，能否引起混同誤認以為斷，故判斷標章是否近似，應總括標章圖樣
    全體，就其外觀、名稱、觀念加以觀察。至標章中之一定部分易引起一般人之注
    意，因該一定部分之存在而發生或增加標章之識別功能者，雖亦須就該一定部分
    加以比對觀察，然此係為得全體觀察之正確結果之一種方法，並非某一定部分相
    同或近似，該標章即屬近似之商標（參照改制前行政法院七十二年判字第一三九
    五號判決意旨）。而商標或服務標章所指定商品或服務之用途與功能、內容與性
    質、行銷管道與販賣場所、原料、成分、消費者、服務提供者等因素，均對消費
    者之認知有所影響。
(1)、查系爭服務標章與據以核駁標章固均具有相同之W、S外文文字，惟系爭服務標章
    為簡單外文字母所構成之標章型態，其圖樣係由三個字體一致之大寫外文字母「
    WSS」橫列組成；據以核駁標章之構圖則由「WS」二字母嵌置於橢圓形外框中所
    組成。二標章之外觀在相較之下，一為三個字母，一為二個字母結合橢圓形外框
    之構圖，外觀上顯有圖形有否之別，清晰可辨。即便單就外文部分加以比對，二
    標章亦有字數多寡之別，而讀音方面，系爭服務標章圖樣「WSS」由於都是無聲
    子音之字母，依一般外文唱讀習慣，消費者於交易時，自然會將系爭服務標章唱
    讀為「W」、「S」、「S」或「W」、「doubleS」；而據以核駁標章圖樣則僅能
    讀為「W」、「S」。是以，二者不僅外觀上有構圖繁簡之別，即便讀音亦有長短
    之差距；再就表彰之觀念言，二者均非具有固有字義之文字，故二標章表彰之意
    義無從構成近似。
(2)、被告稱原告前所舉註冊第七八八九○八號「WS及圖」與註冊第九○三四九四號「
    WSS及圖」商標併存，指定之商品不同，案情自屬有別，自不得援引云云。惟前
    開第七八八九○八號及第九○三四九四號併存註冊商標，係指定使用於各種汽、
    機車及其零組件商品獲准註冊併存；第0000000號及第0000000號
    併存註冊商標，係指定使用於動力手工具等商品獲准註冊併存。二併存商標所併
    存註冊之商品分別為各種汽、機車及其零組件與動力手工具等商品，此等商品係
    一般性商品，其銷售對象多為一般消費者，行銷管道則是透過一般綜合賣場或專
    賣店進行銷售，而本案系爭服務標章與據以核駁標章所指定使用之「代理進出口
    服務及代理國內外各種產品之經銷、報價、投標及商情之提供」服務，一般而言
    乃收費較高之商業服務，不僅服務提供者有較高之專業知識限制，即便服務對象
    通常亦限於特定範圍之消費者，因此，前舉二併存商標指定使用商品在行銷管道
    、消費族群與本案二標章相較，前者較偏向普遍性、一般性，後者則是具有高度
    專業性之無形勞務，因此，消費者在進行交易時所施之注意程度乃前者較高，本
    案二標章所指定使用服務之消費者既會施以較高注意力，自不易導致混淆誤認，
    準此，本案二標章之消費者既不易混淆誤認，則本案自不應採取較該另二案更嚴
    格之標準而為不同之處理，意即應准許系爭服務標章註冊。
(二)、衡以行政法上之平等原則，系爭服務標章實無由不准註冊：
１、觀諸前開併存註冊之商標即註冊第七八八九○八號「WS及圖」商標（與本案據以
    核駁標章圖樣完全相同）與註冊第九○三四九四號「WSS及圖」商標，二商標圖
    樣上之外文字母，亦均為未經設計之英文大寫字母，甚且後者將「WSS」字母嵌
    置於六邊形中之構圖意匠，與置於橢圓形細框中之「WS」，較之本案二標章實更
    顯近似，然被告並未認定其屬近似之商標，而仍允准於類似商品併存註冊不悖；
    而原告另件註冊第0000000號「WSS」商標圖樣（與本案系爭服務標章圖
    樣完全相同），亦與註冊第0000000號「WS及圖」商標於類似商品中先後
    獲准註冊，二商標之外文「WSS」與「WS」亦均為未經設計之大寫字母，而後者
    外圍圈繞之橢圓外框設計，與本案據以核駁標章之構圖更有異曲同工之妙，依商
    標審查之一致性與行政法上之平等原則，本案系爭服務標章實無不准註冊之理。
２、被告與訴願機關稱原告所舉「WS」、「WSS」併存事例之商標圖樣與本件不盡相
    同，案情自屬有異，且基於標章審查個案拘束原則，尚不得比附援引，惟此二案
    與本案實有相互類似之處，並非全無參考價值：
    首先觀諸前舉二併存案例，該四件商標圖樣上之文字部分分別與本案系爭服務標
    章與據以核駁標章構成相同，均為未經設計之「WS」及「WSS」單純大寫外文印
    刷體字體。次就整體圖樣觀之，併存註冊於商品及服務分類第七類商品之第00
    00000號及第0000000號商標，其一商標即為與原告系爭標章圖樣完
    全相同之商標圖樣，另一則與本案據以核駁標章圖樣相同均以橢圓外框環繞設計
    ，因此，就商標／服務標章樣而言，無論是整體構圖之設計意匠或是構成文字，
    其案情與本案實無二致；而併存註冊於第十二類商品之第七八八九○八號及第九
    ○三四九四商標，其一商標係與本件據以核駁標章完全相同之商標圖樣，另一商
    標則為外文字「WSS」外圍環繞以六邊形外框之態樣。是以，二併存案例之商標
    圖樣彼此近似之程度尚較本件系爭服務標章與據以核駁標章為高，尚且未被認定
    為近似商標而得以註冊併存，可見被告認為二併存案例之商標彼此間並無致消費
    者混淆誤認之虞，何以獨獨本案系爭服務標章未能獲准審定？由此可知，原告以
    系爭服務標章申請註冊實無引致消費者混淆誤認之虞，衡以行政法上之平等原則
    ，應獲准註冊。
３、再者，訴願機關所為另案經訴字第○九一○六一○二七○○號訴願決定書亦有具
    體揭示：「原處分機關就相同兩當事人、相同圖樣（相同之申請註冊標章圖樣與
    據以核駁標章圖樣），在同屬．．．『電腦資料處理．．．』等營業，確已分別
    核准註冊有註冊第一五○二六五號『APOL』服務標章與註冊第九七六五一號『
    APOL&DESIGN』服務標章，有原處分機關之服務標章註冊簿影本為憑。原處分機
    關就本件標章註冊申請案顯有相同案情處理不一致之情事，就何以有不同之處理
    結果，亦無合法妥適之理由以為支持，難昭折服」。前述併存註冊之商標圖形或
    指定商品雖與本案不同，然二商標之外文字母內容則均為「WS」及「WSS」，而
    此又係被告與訴願機關所認定系爭服務標章不准註冊之基礎，惟被告與訴願機關
    認定近似與否之標準在本案與他案卻有天壤之別，由此不爭之事實顯見，被告與
    訴願機關對本案所持之審查基準，實有違商標審查所應遵守之一致性原則以及行
    政法上之平等原則。
(三)、綜上論結，「WS」與「WSS」於商標註冊實務上有多筆併存註冊之實例，系爭服
    務標章與據以核駁標章圖樣無論外觀、觀念或讀音均分別顯然，自不構成近似，
    系爭服務標章斷無商標法第七十七條準用同法第三十七條第十二款規定之適用。
二、被告主張之理由：
    本件原告申請註冊之服務標章係以未經設計之英文大寫印刷體「WSS」所組成，
    而據以核駁標章係以未經設計且單純之英文大寫印刷體「WS」及其外有一單純之
    橢圓細線所組成，兩者圖樣之主要辨識部分為外文「WSS」與「WS」，正如同原
    告理由書所述「WSS」與「WS」均非具有固定意義之字母，故其外觀與人之寓目
    印象非常重要，「WSS」與「WS」之不同，唯有「S」，且為重複「WS」之字尾「
    S」，於讀音「WSS」與「WS」亦非常相似，於異時異地隔離整體觀察時，就整體
    之　外觀與讀音，與人寓目印象極相彷彿，有使一般消費者產生混淆誤認，復均
    使用於「代理進出口服務及代理國內外各種產品之報價、投標、經銷、商情之提
    供」服務，故應屬近似之標章，自有首揭條款之適用。另原告所舉註冊第七八八
    九○八號「WS及圖」與註冊第九○三四九四號「WSS設計圖」，註冊第0000
    000號「WSS」與註冊第0000000「WS及圖」，註冊第一五○二六五「
    APOL」與註冊第九七六五一「AOL & Design」（誤為「APOL & DESIGN），並存
    註冊一事，一如原告所述其商標圖形或指定商品與本案不同，且兩標章近似與否
    ，則應以有無使具有普通知識之消費者，於消費時產生混淆誤認之虞為斷（商
    標法施行細則第十五條第一項），而非原告所述有相同之外文字母，則有相同近
    似之判斷標準。又上述圖形核與本件案情不同，指定之商品亦不同，且基於標章
    個案拘束原則，尚不得比附援引，執為系爭服務標章亦應准予註冊之論據，一併
    陳明。是被告依法核駁其註冊之申請，並無不合。
　　理  由
一、按服務標章圖樣相同或近似於他人同一服務或類似服務之註冊服務標章，不得申
    請註冊，為本件註冊審定時商標法第七十七條準用第三十七條第十二款所明定。
    而衡酌服務標章是否近似，應以具有普通知識、經驗之一般消費者於消費時施以
    普通所用之注意，有無混同誤認之虞判斷之，同法施行細則第五十條準用第十五
    條第一項定有明文。而判斷兩服務標章近似與否，應本客觀事實，依具有普通知
    識之一般消費者施以普通之注意力，就兩標章主要部分之外觀、觀念或　讀音，
    異時異地隔離觀察，有無引致混同誤認之虞為斷。
二、原告甲○○前於九十一年七月八日以「WSS」系爭服務標章，指定使用於商標法
    施行細則第四十九條所定商品及服務分類表第三十五類之代理進出口服務及代理
    國內外各種產品之經銷、報價、投標及商情之提供等服務，向被告申請註冊，經
    被告審查，認本件服務標章圖樣上之外文「WSS」與註冊第九六七二一號「WS 」
    據以核駁標章圖樣上之外文「WS」近似，且均指定使用於同一或類似之服務，應
    不予註冊，以九十二年四月三十日服務標章核駁第三三二五一號審定書為核駁之
    處分等情，有此有系爭服務標章申請註冊資料、據以核駁標章註冊卷及審定書等
    件為證，並為兩造所不爭執，堪認為實。
三、原告起訴意旨略謂：觀諸商標註冊實務，被告向來核准與系爭服務標章相同之「
 　 WSS」圖樣及與據以核駁標章相同之「WS」圖樣商標併存註冊於同一或類似之商
    品，足證被告並不認為外文「WS」與「WSS」構成近似，而二服務標章之外觀、
    觀念與讀音均不近似，並非近似服務標章，且本案二標章指定使用之服務是具有
    高度專業性之無形勞務，消費者在進行交易時所施之注意程度較高，自不易導致
    混淆誤認。基於商標審查所應遵守之一致性原則以及行政法上之平等原則，系爭
    服務標章實無由不准註冊之理云云。
四、本院判斷如下：
(一)、本件原告申請註冊之「WSS」服務標章圖樣係由單純之外文大寫印刷體字母「WSS
    」所構成，而據以核駁之註冊第九六七二一號「WS」服務標章亦係單純之外文大
    寫印刷體字母「WS」及一橢圓形外框所組成，二者圖樣主要辨識部分之外文「
    WSS」與「WS」，僅有字尾「S」一字母有無之別，「WSS」與「WS」均非具有固
    定意義之字母，故其外觀與人之寓目印象非常重要，「WSS」與「WS」之不同，
    唯有「S」，且為重複「WS」之字尾「S」，於讀音「WSS」與「WS」亦非常相似
    ，於異時異地隔離觀察或連貫唱呼之際，易使一般消費者產生混同誤認之虞，應
    屬構成近似之服務標章，且均指定使用於「代理進出口服務及代理國內外各種產
    品之經銷、報價、投標及商情之提供」等同一或類似之服務，自有首揭法條規定
    之適用。
(二)、至原告所舉註冊第七八八九○八號「WS及圖」與註冊第九○三四九四號「WSS設
    計圖」商標及註冊第0000000號「WSS」與註冊第0000000「WS及
    圖」商標，主張係併註冊一節，惟查註冊第七八八九○八號「WS及圖」固與據以
    核駁商標相同，惟指定同一第十二類商品之其他商標即註冊第九○三四九四號「
    WSS設計圖」商標則加六角形外框。另註冊第0000000號「WSS」固與系爭
    商標相同，但指定同一第七類商品之註冊第0000000「WS及圖」商標則外
    加橫豎二橢圓形外框，此有原告所提九十二年十月十四日補充理由狀第二頁比較
    表甚明，是以該二組使用同一商品之商標僅係使用相同「WSS」與「WS 」字母之
    商標，並非與本案相同之併存商標，是原告所舉核其商標圖樣與本件不盡相同，
    案情自屬有異，且基於標章審查個案拘束原則，尚不得比附援引，執為本件服務
    標章應准予註冊之論據，附此敘明。
五、從而，被告依首揭規定，為核駁之處分，並無不合。訴願決定遞予駁回，亦無違
　　誤，均應予維持。本件原告之訴為無理由，應予駁回。
據上論結，本件原告之訴為無理由，爰依行政訴訟法第九十八條第三項前段，判決如
主文。
中　　華　　民　　國　　九十三　　　年　　　十　　　 月　　二十九　　　 日
                 臺 北 高 等 行 政 法 院   第 五 庭
                                審 判 長 法  官　張瓊文
                                         法  官　帥嘉寶
                                         法  官　劉介中
右為正本係照原本作成。
如不服本判決，應於送達後二十日內，向本院提出上訴狀及表明上訴理由，如於本判
決宣示後送達前提起上訴者，應於判決送達後二十日內補提上訴理由書（須按他造人
數附繕本）。
中　　華　　民　　國　　九十三　　　年　　　十　　　 月　　二十九　　　 日
                                         書記官　黃明和
